【裁判字號】    93,上訴,2877
【裁判日期】    950418
【裁判案由】    偽造文書等
【裁判全文】
臺灣高等法院刑事判決                93年度上訴字第2877號
上  訴  人  臺灣桃園地方法院檢察署檢察官
被      告  甲○○
            丙○○
共      同
選任辯護人  陳文雄  律師
上列上訴人因被告等偽造文書等案件，不服臺灣桃園地方法院85
年度訴字第 675號，中華民國93年8月4日第一審判決（起訴案號
：臺灣桃園地方法院檢察署84年度偵續一字第 3號、85年度偵字
第6101號），提起上訴，本院判決如下：
    主  文
原判決撤銷。
甲○○、丙○○共同連續行使偽造私文書，足以生損害於他人，
甲○○處有期徒刑捌月；丙○○處有期徒刑柒月。如附件所示偽
造之股票賣出委託書拾捌張各壹式貳聯，其上偽造之范姜永裕署
押均沒收。
    事  實
一、緣徐鳳蘭（業經判處有期徒刑十月確定）為范姜永裕（已於
    民國八十八年八月二十一日過世）之續弦，平日與范姜永裕
    與其前妻所生子女相處不甚和睦，嗣其為避免范姜永裕前妻
    所生子女取得財產，竟意圖為自己不法之所有，於八十一年
    五月間，在其夫妻同居之桃園縣楊梅鎮○○路六六號住處，
    竊取范姜永裕所有放在金櫃內之上市股票台灣水泥股份有限
    公司股票十一萬三千四百十股、東元電機股份有限公司股票
    四萬一千一百四十五股、台灣聚合化學品股份有限公司股票
    四萬九千九百零二股（下稱台泥、東元、台聚股票），及范
    姜永裕之身分證、印章。詎丙○○（徐鳳蘭與前夫離婚後所
    生女兒）、甲○○（石文森之妹）與黃秀榮（徐鳳蘭與前夫
    所生女兒）（原審通緝中）、石文森（黃秀榮配偶）均明知
    上情，仍與徐鳳蘭共謀，共同意圖為自己不法之所有，並基
    於行使偽造私文書、詐欺之概括犯意，由黃秀榮、徐鳳蘭、
    丙○○先提供身分證、印章等物透過甲○○，而分別於八十
    一年五月七日、九日持向台北縣板橋市○○○路十三號四樓
    之一合泰證券股份有限公司（下稱合泰公司）開設股票帳戶
    備用，再於附表一所示之時間，由石文森連續以徐鳳蘭在合
    泰公司開設之第０九三五一─七號帳戶，將范姜永裕前揭股
    票全部委託其賣出，並於附表二之時間，連續偽造范姜永裕
    之署押，盜蓋范姜永裕之印章，以偽造范姜永裕名義之股票
    賣出委託書十八張，連續行使該委託書，委託合泰公司賣出
    該等股票並辦理交割，使合泰公司陷於錯誤，誤以為范姜永
    裕委託由徐鳳蘭帳戶賣出並成交，因而以該公司在板橋信用
    合作社儲蓄部二九六九九九─一一一九號帳戶之支票交付徐
    鳳蘭股款計新台幣（下同）一千六百九十九萬四千零四十七
    元，足以生損害於范姜永裕及合泰公司。嗣該支票部分在徐
    鳳蘭於第一銀行土城分行第０二六０八二號帳戶提示，部分
    在甲○○所提供合泰公司之劃撥帳戶三四六九九─七二００
    號提示兌領，部分在甲○○所提供第一銀行土城分行第００
    ０八一五號帳戶提示兌領，部分在丙○○於合泰公司開設之
    第０九三五二─０號帳戶中買進股票用以交割股款，徐鳳蘭
    則於事後將范姜永裕之身分證及印章放回。至八十二年七月
    間，范姜永裕發現其放在金櫃內之上開股票均不見，由其子
    、女陪同至東元公司、中國信託公司查詢，始知上情。
二、案經被害人范姜永裕訴請暨臺灣桃園地方法院檢察署檢察官
    自動檢舉偵查起訴。
    理  由
壹、證據能力部分
    按被告以外之人於審判外之陳述，雖不符刑事訴訟法第一百
    五十九條之一至第一百五十九條之四之規定，而經當事人於
    審判程序同意作為證據，法院審酌該言詞陳述或書面陳述作
    成時之情況，認為適當者，得為證據；又當事人、代理人或
    辯護人於法院調查證據時，知有刑事訴訟法第一百五十九條
    第一項不得為證據之情形，而未於言詞辯論終結前聲明異議
    者，視為有前項之同意，刑事訴訟法第一百五十九條之五定
    有明文。查被告及其辯護人於本院準備程序時對於本案證據
    之證據能力均表示無意見（見本院九十四年九月二十日準備
    程序筆錄），經本院審酌相關證人陳述作成時之情況，核無
    違法取證等瑕疵，亦認以之作為證據為適當，故依前開規定
    ，自得為證據。
貳、實體部分
一、訊據被告甲○○、丙○○均矢口否認有偽造文書犯行，被告
    甲○○辯稱：八十一年間范姜永裕與徐鳳蘭二人攜帶徐鳳蘭
    、丙○○之印章、身分證前往伊家中拜訪伊母親，商請伊前
    往其熟識之合泰證券代為開立徐鳳蘭、丙○○名義之股票買
    賣戶，徐鳳蘭並親手交付其及丙○○之身分證件，且因銀行
    存款戶不能委託代開，因此請伊另行提供帳戶供其二人存放
    股票買賣支票之用。存入的支票票款為徐鳳蘭所有，故代為
    提領後返還徐鳳蘭，當時其存摺、印章、支票本都交給范姜
    永裕及徐鳳蘭保管使用，對於范姜永裕之股票如何買賣不知
    情云云；被告丙○○則辯稱：身分證、印章均交由范姜永裕
    保管，關於開戶、股票買賣等過程完全不知情，事發之後才
    知道自己在合泰證券有帳戶云云。
二、經查：
    (一)關於共犯徐鳳蘭如何竊取告訴人范姜永裕身分證、印鑑、
      竊取股票並盜賣之事實，迭據告訴人范姜永裕於本件及另
      案（即共犯徐鳳蘭偽造文書等案件，下同）偵查中指訴甚
      詳（八十三年度偵續字第第四九號卷第七五頁背面至七六
      頁、另案八十二年度偵字第一二一六九號影印卷第二六頁
      、第五三頁）。被告甲○○雖辯稱：八十一年間范姜永裕
      與徐鳳蘭二人攜帶徐鳳蘭、丙○○之印章、身分證前往伊
      家中拜訪伊母親，商請伊前往其熟識之合泰證券代為開立
      徐鳳蘭、丙○○名義之股票買賣戶，徐鳳蘭並親手交付其
      及丙○○之身分證件，且因銀行存款戶不能委託代開，因
      此請伊另行提供帳戶供其二人存放股票買賣支票之用云云
      ，然告訴人范姜永裕與共犯徐鳳蘭既為夫妻，若無前開盜
      賣股票情事，應無攀誣陷害之理。況且告訴人范姜永裕所
      有股票約二十萬股，數量龐大，有意出售股票，當已深思
      ，應不至於具狀並到庭誣指其妻子之理。且告訴人范姜永
      裕本人在桃園縣中壢市之高橋證券股份有限公司已有開戶
      ，有高橋公司函一件可證（見八十四年度偵續一字第三號
      卷第四八至五二頁），告訴人范姜永裕如欲賣該等股票，
      並無多此一舉另遠至板橋市之合泰證券公司，透過徐鳳蘭
      於八十一年五月九日經被告甲○○介紹、代理特別開設之
      帳戶從事股票買賣之必要（見八十三年度偵續字第四九號
      卷第五一至五九頁、八十四年度偵續一字第三號卷第一０
      二至一０五頁）。再查證人張麗蘭坦承確定不認識共犯徐
      鳳蘭，只認識介紹開戶之甲○○，係電話委託賣出等語（
      見另案原審卷第三九頁），而共犯徐鳳蘭則或稱伊與告訴
      人范姜永裕一起去板橋之證券公司賣（見原審卷第七二至
      七三頁、另案八十二年度偵字第一二一六九號影印卷第二
      六頁背面至第二七頁），或謂告訴人范姜永裕給伊的，伊
      才拿去賣（見另案原審卷七八頁背面至第七九頁），所言
      不一，堪認其稱告訴人范姜永裕同意叫其出售股票云云，
      並非事實。基此，亦足證被告甲○○上開所辯：告訴人范
      姜永裕與共犯徐鳳蘭共同請託伊開戶及借伊銀行戶頭云云
      ，亦屬虛妄，不足採信。
    (二)共犯徐鳳蘭持有告訴人范姜永裕之身分證、印鑑及台泥、
      東元、台聚股票，以其新開之帳戶將之賣出後得款一千六
      百九十九萬四千零四十七元，均由合泰公司以該公司在板
      橋信用合作社儲蓄部第二九六九九九─一一一九號帳戶支
      票交付共犯徐鳳蘭，部分利用其在第一商業銀行土城分行
      第０二六０八二號帳戶提示入帳後，現金轉入石文森於第
      一商業銀行土城分行第００一００四號帳戶內，有合泰公
      司八十四年四月十七日合泰管字第０二七號函暨所附「股
      票賣出委託書」十八張、合泰公司八十五年三月二十日合
      泰管字第一０六號函暨所附交割憑單、第一商業銀行土城
      分行八十五年四月廿五日一土字第一六四號函及所存款明
      細分類帳、活期儲蓄存款取款條在卷可查（見八十四年度
      偵續一字第三號卷第三十至三八頁、另案本院更一審卷第
      五三至五四、六五至六六、六八至七十頁）。另部分支票
      在甲○○於板橋信用合作社劃撥帳戶第三四六九九─七二
      ００號提示兌領，部分在甲○○於第一銀行土城分行第０
      ００八一五號帳戶提示兌領，部分在丙○○於合泰公司第
      ０九三五二─０號帳戶中買進股票用以交割股款等情，亦
      有合泰公司八十四年四月十七日合泰管字第０二七號函暨
      所附股票賣出委託書、八十四年五月十六日合泰管字第０
      三四號函暨所附支票存根、對帳單、八十五年三月十四日
      合泰字第一０四號函暨所附票據登記表、台北縣板橋信用
      合作社八十四年六月八日板信儲字第五０七號函、第一銀
      行土城分行八十四年十一月十八日一土字第三五四號函可
      證（見八十四年度偵續一字第三號卷第三十至三八、六三
      至七十、七二至七四、八一至八二、一一四至一二二、一
      五二至一五八頁），足認告訴人范姜永裕上開股票賣出後
      ，所得支票款項係以分散在數帳戶兌領、轉帳及再購入股
      票等方式，使人難以追查款項最後流向，殊與一般合法買
      賣迥異，益證被告甲○○、丙○○與共犯徐鳳蘭等人確有
      上揭犯罪事實無訛。
    (三)訊之被告甲○○於原審審理時先供稱：「（徐鳳蘭及范姜
      永裕所賣股票是否經你之手？）不是我替他們賣，但所賣
      股款入我帳戶。（丙○○所買股票款項為何經你帳戶？）
      因丙○○之錢放我處，所以要買股票便由我之戶頭支出。
      （是否你替黃秀榮買股票？）黃秀榮買股票之事由石文森
      負責，只是由我之帳戶支出。（你替黃秀榮買股票之錢如
      何進入戶頭？）我猜應是我哥軋進去的」云云（見原審卷
      (一)第二十頁）；嗣則改稱：「‧‧‧范姜永裕跟徐鳳蘭他
      們二人帶徐鳳蘭、丙○○之印章、身分證來找我媽媽，要
      我幫他們開股票買賣戶，我當時有在場‧‧‧，我想說是
      親戚沒有關係，所以我才幫他們辦。‧‧‧他們請我幫他
      們開股票買賣戶的時候，也同時委託我幫丙○○、徐鳳蘭
      開戶，但我跟他們說銀行存款戶不能代開，所以他們就問
      我說可不可以用我的帳戶來軋股票買賣的支票，我就同意
      把帳戶借給他們軋支票，但是因為存入的支票票款是屬於
      徐鳳蘭的，所以我就提領還給徐鳳蘭。（既然要提領還給
      徐鳳蘭，為何要供黃秀榮、石文森、丙○○買股票時，支
      付股款之用？）我認為我哥哥石文森買賣股票的錢是他自
      己的錢，跟徐鳳蘭的售股收入無關。另外當時我把存摺、
      印章還有支票本都交給范姜永裕、徐鳳蘭他們。（你自己
      不是也有透過合泰買賣股票嗎？）我進出股票的錢都是由
      板信活存帳戶自動扣款或撥入，所以我根本就用不到存摺
      、印章、取款條，而且我的錢很少，我平常要用的有另外
      一個薪資帳戶」云云（見原審卷(二)第七九至八十頁）。於
      本院審理時復稱：「（金融帳戶是否你在操作？）我只有
      幫黃秀榮、徐鳳蘭、丙○○三人開戶而已，我沒有操作帳
      戶。（帳單是否都寄到你住處？）那是通訊處，不是我住
      處，我都沒有收到過。（第一銀行土城分行０００八五一
      號帳戶是否你的？有無自己在使用？或有提供別人使用？
      ）是的，但不必用到支票，該帳戶除了我自己在用外，只
      給范姜永裕用，但我很少用。（帳戶這樣使用，錢要如何
      分開計算，是否可以提出資料？）我沒有任何分開計算的
      資料，我是把帳戶整個借給他，因我一年只開一、二張支
      票，所以很少用到，只有保險費要用到而已」云云（見本
      院九十四年十一月二日準備程序筆錄），足認被告甲○○
      先係以解釋為何被告丙○○與黃秀榮購買股票款項，係由
      伊帳戶支出之原因，且自偵查至原審初訊均未提及有出借
      帳戶之事，嗣則改稱伊係將其板橋信用合作社劃撥帳戶第
      三四六九九─七二００號借予范姜永裕及徐鳳蘭，帳戶如
      何使用伊不知情，嗣再稱伊將另一第一銀行土城分行００
      ０八五一號帳戶亦借予范姜永裕使用，前後供述不一，已
      非可信。又細譯被告甲○○於原審審理時一方面稱已將存
      摺、印章均交予范姜永裕、徐鳳蘭，另一方面又稱因為存
      入的支票票款是屬於徐鳳蘭的，所以伊就提領還給徐鳳蘭
      ，而得以未持存摺、印章而提領軋入上開存摺之大額支票
      款項（見八十四年度偵續一字第三號卷第七四頁）；另參
      以被告甲○○復自承有以自己名義購買股票，則依被告甲
      ○○開戶資料及股票買賣對帳單所載（見八十四年度偵續
      一字第三號卷第一０六頁、第一一一頁證物袋內），帳單
      寄送地址係「台北縣土城市○○街五號」，亦即被告甲○
      ○於訴訟中所陳報之居所地，而依徐鳳蘭、丙○○、黃秀
      榮開戶資料及股票買賣對帳單所載（見八十三年度偵續字
      第四九號卷第五一至七三頁、八十四年度偵續一字第三號
      卷第一０三頁、第一一一頁證物袋內），帳單寄送地址同
      上，則被告甲○○辯稱：「那是通訊處，不是我住處，我
      都沒有收到過該帳單」云云，顯不符客觀事實，均益見其
      瑕疵。再者，共犯徐鳳蘭當時即有第一商業銀行土城分行
      第０二六０八二號金融帳戶，若係告訴人范姜永裕委託被
      告甲○○向合泰公司開立徐鳳蘭股票帳戶以賣出告訴人范
      姜永裕股票，當以徐鳳蘭上開金融帳戶兌現即可，並無向
      他人借用戶頭之必要。但告訴人上開股票賣出後，所得支
      票款卻係以分散在數帳戶兌領、轉帳及再購入股票等方式
      ，使人難以追查款項最後流向，已如前述。再徵以被告甲
      ○○所稱分受黃秀榮、范姜永裕（徐鳳蘭）委託在合泰公
      司所開立之黃秀榮、徐鳳蘭、丙○○股票帳戶，其中丙○
      ○股票帳戶部分係八十一年五月九日開戶，旋即自八十一
      年五月二十五日起至同年十月二日止大量買入股票，買進
      股票股款則係以現金、合泰公司支付給徐鳳蘭支票、甲○
      ○在板橋信用合作社劃撥帳號第三四六九九─七二００號
      帳戶取款條及其在第一銀行土城分行帳戶０００八五一號
      帳戶支票支付；徐鳳蘭股票帳戶部分係八十一年五月九日
      開戶，旋即自八十一年五月十五日起至同年九月一日止大
      量賣出股票（含告訴人范姜永裕股票）；黃秀榮股票帳戶
      部分則係於八十一年五月七日開戶，並自八十一年十月二
      十日起至同年十二月十四日止大量買賣股票、另石文森先
      前即在合泰公司所開立之帳戶，係自八十一年五月二十三
      日起至同年十二月二十三日間大量買賣股票，而黃秀榮、
      石文森買進股票股款則多數係以甲○○在第一銀行土城分
      行第０００八一五號之票據支付，少部分以合泰公司石文
      森票據或此案相關人票據背書後支付，或以甲○○在板橋
      信用合作社劃撥帳號三四六九九─七二００帳戶支付，有
      合泰公司八十三年五月三十日合泰管字第二六七號函暨所
      附黃秀榮、徐鳳蘭開戶申請文件及買賣交易明細表、八十
      四年五月十六日合泰管字第０三四號函暨所附支票存根、
      對帳單、八十四年八月二十三日合泰管字第０五六號函暨
      所附丙○○、石文森開戶申請文件及買賣交易明細表及八
      十五年三月十四日合泰管字第一０四號函暨所附票據登記
      表可證（見八十三年度偵續字第四九號卷第五一至七三頁
      、八十四年度偵續一字第三號卷第六三至七十、一０二至
      一一一、一五二至一五八頁），則在告訴人股票賣出，所
      得支票款除分散在數帳戶兌領、轉帳及再購入股票等方式
      處理外，顯復以上開帳戶款項交叉買入股票，旋再行賣出
      ，倘如被告甲○○所稱並無逐筆記載之個人資金收支明細
      ，何以確認各該款項來源、去向？況衡酌告訴人范姜永裕
      買賣自己股票並無須大費周章如此為之，此舉目的亦在規
      避追查賣出告訴人范姜永裕股票款項最後流向甚明，是被
      告甲○○前稱係受告訴人范姜永裕委託開戶及借用其帳戶
      云云，顯非實情。綜上，被告甲○○先期代理向合泰公司
      開立徐鳳蘭、丙○○、黃秀榮股票帳戶，並提供自己二金
      融帳戶，以供本件犯罪之實行，復於訴訟中一再虛構伊係
      受告訴人范姜永裕委託、借用帳戶之情，以合理化本身行
      為，均證其心虛情怯，是被告甲○○確有參與本件犯行無
      訛。
    (四)被告丙○○雖於法院審理時亦辯稱：身分證、印章均交由
      范姜永裕保管，關於開戶、股票買賣等過程完全不知情，
      事發之後才知道自己在合泰證券有帳戶云云，然此與被告
      丙○○於偵查初訊中供稱：「（是否在板橋市合泰證券公
      司開戶？）范姜永裕拿我的身分資料去開戶，作人頭以節
      稅」云云（見八十四年度偵續一字第三號卷第九九頁背面
      ），直指係告訴人范姜永裕為節稅而始拿伊身分資料開戶
      等情不符，已非無疑。而共犯徐鳳蘭於原審審理時雖亦證
      稱：「丙○○小時候有來跟我們住，住到小學就回去了，
      直到她讀中壢高中的時候又到我家住，一直到她高中畢業
      ‧‧‧。（證件是否你保管的？）對，丙○○的證件都跟
      我們的證件一起放在我家」云云（見原審卷(二)第七三、八
      二頁），核與被告丙○○上開「身分證、印章均交由范姜
      永裕保管」辯解相符，惟被告丙○○於高中畢業後（按應
      係被告丙○○十八歲時，亦即七十三年間）既已離去告訴
      人范姜永裕及徐鳳蘭住處，則無論被告丙○○係繼續深造
      或進入社會，因經濟及生活漸趨獨立，國民身分證於此日
      常生活運用廣泛，隨時均有使用可能，為眾所皆知之事，
      被告丙○○焉有仍置放於告訴人范姜永裕及徐鳳蘭住處長
      達八年以上，未予取回之理？再參酌告訴人范姜永裕本人
      在桃園縣中壢市之高橋證券股份有限公司已有開戶，且並
      無買賣本件股票之情，均已如前述，實無另以為節稅或其
      他理由向被告丙○○拿取身分證件及印章開立股票買賣帳
      戶之必要，堪認被告丙○○上開所辯，核屬飾卸之詞，不
      足採信。而被告丙○○明知上情，仍提供身分證件及印章
      予被告甲○○向合泰公司開立股票賣賣帳戶，以利本件犯
      罪之進行，自屬本件共犯無誤。
    (五)又被告丙○○於原審審理時雖具狀指稱：「告訴人八十二
      年一月十八日之行事日記，即載有以黃秀榮名義之台泥股
      票二十三萬三千股；八十二年三月二日之行事日記載有『
      上北，黃秀榮名之我投資股票改我鳳蘭名』、『竹婷─教
      我中壢辦，不要上北』等語，即知告訴人范姜永裕對於本
      件股票賣出，及以黃秀榮名義買進股票等事皆了然於胸」
      云云（見原審卷(二)第一一二頁），並提出日記本一本附卷
      為憑（見外放證物），惟查：
    1.共犯徐鳳蘭於另案偵查中亦曾提出上開范姜永裕日記本，
      以其八十二年三月二十日所載「范進回來，我的所有印及
      桃客股票強拿去。上市股投資記簿也拿去」等語（見另案
      八十二年度偵字第一三四０四號卷第二六頁），指證范姜
      永裕子媳范進、劉錦春、乙○及范禮有於八十二年三月二
      十日相偕至范姜永裕及徐鳳蘭住處翻箱倒櫃，強行取走范
      姜永裕之股票及印章，後始發覺竟將徐鳳蘭及其子范姜良
      所有桃園客運及興園股份有限公司股票、印章一併竊走云
      云，然訊據范姜永裕於另案偵查中固坦承該日記為其所寫
      ，惟亦同時堅稱：「是我自己拿給他，不是強行拿走」等
      語（見同上偵卷第四五至四六頁），而臺灣桃園地方法院
      檢察署檢察官經審酌卷內相關事證，亦認係范姜永裕將股
      票委託范進全權處理，乃對范進、劉錦春、乙○及范禮均
      為不起訴處分確定，有該署八十二年度偵字第一三四０四
      號不起訴處分書附卷可稽，而共犯徐鳳蘭因而觸犯誣告罪
      ，亦經本院八十五年度上更(二)第九七八號刑事判決判處有
      期徒刑二月，由最高法院以八十八年度台上字第一五六九
      號刑事判決上訴駁回確定，亦有上開判決書影本各一份附
      卷可稽（見本院卷(一)第六三至七一頁），足認上開記載，
      確非真實。
    2.又范姜永裕日記本，雖於八十二年一月十八日記載「黃秀
      榮，名，股票，登記，台泥，２３３、０００股，換徐鳳
      蘭，名」；復於八十二年三月二日記載「上北，黃秀榮名
      之我投資股票改我鳳蘭名」等語，然黃秀榮在合泰公司之
      股票帳戶，自八十一年十月二十日開始交易，累積至同年
      十一月十一日止（即買賣對帳單第一頁），其名下確係有
      台泥股票二十三萬三千股，惟自八十一年十一月十一日以
      後，該帳戶內台泥股票仍續有買、賣交易，計至八十二年
      一月十八日其名下台泥股票應僅剩十六萬八千股，有該買
      賣對帳單附卷可稽（見八十三年度偵續字第四九號卷第六
      十至六八頁），則何以上開日記本仍記載有台泥股票二十
      三萬三千股？即堪疑義。況范姜永裕於日記本記載「換徐
      鳳蘭名」，若確屬真實，則轉移之後，該無受託買賣股票
      ，均自行買賣之黃秀榮帳戶（見八十四年度偵續一字第三
      號第三一頁），何以仍會有剩餘台泥股票於八十二年十一
      月九日起續行賣出？亦難採信。另日記本於八十二年三月
      二日又記載「竹婷－教我中壢辦，不要上北」等語，經訊
      之被告丙○○於原審審理時係供稱：「當時我是跟他講說
      他要賣股票在中壢開戶就好了，幹麻那麼遠跑到台北去賣
      」云云（見原審卷(二)第八一頁），惟依黃秀榮上開股票帳
      戶對帳單所載，其買賣交易顯然十分頻繁，而范姜永裕日
      記本卻未曾提及其往返臺北縣板橋市買賣股票、交割之情
      形，已非無疑。又若依共犯徐鳳蘭所稱告訴人范姜永裕均
      係委託石文森買賣，則告訴人范姜永裕原無上臺北之必要
      ，又何須被告丙○○之上開指導？甚而特意記載於日記簿
      上？綜此，足認該日記本所記載上開內容，與客觀事實不
      符，不足採信。
    3.末查，告訴人范姜永裕已提出告訴狀，其上有告訴人范姜
      永裕之印文，告訴人范姜永裕於偵查中亦迭次表明提出告
      訴之意（見另案八十二年度偵字第一二一六九號卷第三九
      、八九頁）。雖告訴人范姜永裕當時年高八十四歲，因年
      老體衰，有重聽、反應較慢及記憶力減退情形，但大部分
      仍能清楚回答問題，僅多表示年紀已八十多歲，記不清楚
      等語。又依老年人之記憶隨時間經過而模糊、意識亦隨時
      間經過而遞減之經驗法則，自以告訴人范姜永裕八十二年
      間提出告訴及其偵查中最早之陳述為可採。其後告訴人范
      姜永裕更加老邁，記憶更加減退，依他人教導而為未告訴
      、不想告訴之陳述或提出與之前不同之文書，均無解於其
      最初之意思表示。參以告訴人范姜永裕雖於另案本院更(一)
      審提出內載「本人無告徐鳳蘭」、「告徐鳳蘭是范進、乙
      ○、范禮和逼迫強行」、「東元電機、台灣水泥、台灣聚
      合化學等股票、是我委任黃秀榮、石文森幫我賣一切和徐
      鳳蘭無關」，復於該審調查時供稱係其出於己意自行書寫
      ，並提出致該另案本院法官信函一件，也稱委託石文森幫
      忙賣股票云云。然經另案本院更(一)審訊問告訴人范姜永裕
      其股票究為何人賣掉？答稱：「不記得了，如果讓我選我
      選擇要住我太太處」，又經提示告訴狀，則不表示意見（
      見另案本院更(一)審卷第十七、十八頁）。而查告訴人范姜
      永裕年高八十有餘，重聽，言詞反覆不一，或謂未曾告被
      告，或謂忘記了，或謂撤回告訴，甚且具狀解除告訴代理
      人藍松喬律師，當係目前生活起居賴被告照顧所致（按告
      訴人范姜永裕原與被告同居，八十二年八月四日起至台北
      市與長子范進同居，至八十三年十二月二十五日，為被告
      搶回同住於楊梅鎮，被告因而被原審法院依妨害自由罪於
      八十四年二月間判處有期徒刑三月確定），則據此可徵，
      其他文書亦可能受他人教導而為，仍應依客觀事實認定之
      。
    (六)依告訴人范姜永裕整理其名下所有股票之持有明細（見原
      審卷(一)五五至六五頁）觀之，關於告訴人范姜永裕持有股
      票張數部分，台泥、台聚股票記載至八十年度增資股；東
      元股票則僅記載至七十九年度增資股，則告訴人范姜永裕
      上開記載以約在八十年間中斷，否則應會續行記載東元股
      票八十年度之增資股。而參以八十一、二年間徐鳳蘭與范
      進等人旋爆發爭產風波，益見告訴人范姜永裕於八十年間
      對己財務狀況之掌握已漸趨薄弱。又所謂股票明細，僅係
      計算自己應有之持股數，而非實際股票張數，一般人會依
      自己原記載明細累算加購或增資股，但並非均會隨時將己
      放置於鐵櫃中保管之股票取出，逐一清點。況乎告訴人范
      姜永裕當時非僅持有本案遭竊賣之台泥、東元、台聚三家
      股票，此觀上開持有明細中尚有桃園客運、南亞股票統計
      表自明，則告訴人范姜永裕當時既不只有該三家公司股票
      ，於遭人盜取部分藏置後，若告訴人范姜永裕非隨時清點
      股票張數，恐難於短時間內察覺，故不能以遭竊後告訴人
      范姜永裕未能及時發覺，即為被告二人有利之認定。另范
      進等人於八十二年三月二十日取走告訴人范姜永裕、徐鳳
      蘭及其子范姜良桃園客運及興園股份有限公司股票及印章
      ，係告訴人范姜永裕拿出委託范進全權處理，已如前述，
      則此既係針對特定股票託付，能否注意其他股票業已遭竊
      ，亦非無疑，實無從據此判斷告訴人范姜永裕是時即確已
      知悉，均附此敘明。
    (七)石文森於八十一年五月二日入境，八十一年五月三十日出
      境，八十一年六月十一日再入境，八十一年九月十日再出
      境，八十一年九月二十四日入境，八十一年十二月二十日
      出境，至八十二年十月十九日再入境，其後仍多次出入國
      門，至八十三年三月廿五日出境後，即未再入境，有內政
      部警政署入出境管理局八十五年二月十三日境信昌字第三
      ０八號函暨所附出入境紀錄表可稽（見本院上更一卷二十
      六頁）。另黃秀榮則於八十一年四月十一日出境，八十二
      年七月一日入境，八十二年八月五日再出境等情，亦有內
      政部警政署入出境管理局入出境紀錄可考（偵卷四十四頁
      ），由此石文森、黃秀榮二人入出境紀錄，可知告訴人范
      姜永裕之股票賣出時，及股款提示或再以之買入股票之時
      ，石文森皆在國內，黃秀榮亦多在國內，核與共犯徐鳳蘭
      於另案本院更(一)審審理時所坦承：告訴人范姜永裕之印章
      、身分證、股票為伊交由石文森去辦理出售事宜等語（見
      另案本院更(一)審卷第十七頁）相符，而參以共犯徐鳳蘭於
      另案本院前審時亦坦承賣股票的錢均被伊用掉了（見另案
      本院上訴卷第一０八頁背面），足認被告甲○○、丙○○
      與共犯徐鳳蘭、石文森、黃秀榮共謀將告訴人范姜永裕各
      該股票化整為零賣出，再以不同途徑提示股款支票，復以
      交叉買入股票，旋再行賣出，以規避追查，期間並無將分
      文股款交付告訴人范姜永裕甚明。
    (八)綜上所述，被告甲○○、丙○○上開所辯，顯係圖卸罪責
      之詞，均不足採信，本件事證明確，其二人犯行洵堪認定
      ，應依法論科。
三、被告甲○○、丙○○與徐鳳蘭、石文森、黃秀榮等人共謀，
    而推由石文森偽造告訴人范姜永裕之股票賣出委託書十八件
    各一式二聯，盜蓋印鑑章及偽造告訴人范姜永裕之簽名署押
    ，進而持以行使偽造股票賣出委託書，委託合泰公司賣出並
    辦理交割，使合泰公司陷於錯誤，誤以為范姜永裕委託由徐
    鳳蘭帳戶賣出並成交，因而以該公司在板橋信用合作社儲蓄
    部二九六九九九─一一一九號帳戶之支票交付徐鳳蘭股款計
    一千六百九十九萬四千零四十七元，自足以生損害於范姜永
    裕及合泰公司，核被告二人所為，均犯刑法第二百十六條、
    第二百十條之行使偽造私文書罪及同法第三百三十九條第一
    項之詐欺罪。又被告二人偽造署押及盜用印章，均為偽造私
    文書之部分行為；偽造文書後持以行使，偽造之低度行為被
    行使之高度行為所吸收，均不另論罪。被告二人自八十一年
    五月十八日起至八十一年六月十三日止，長達約一個月期間
    ，多次偽造私文書、行使偽造私文書及詐欺之行為，均時間
    緊接，所犯罪名基本構成要件相同，顯係出於概括之犯意為
    之（非利用同一機會接續為之），為連續犯，應依刑法第五
    十六條之規定以一罪論，並加重其刑。又被告二人與徐鳳蘭
    、石文森、黃秀榮就行使偽造私文書、詐欺犯行，事前共謀
    而推由石文森實行，應屬同謀共同正犯。被告二人所犯行使
    偽造私文書罪、詐欺罪之間，有方法、結果之牽連犯關係，
    應從一重之行使偽造私文書罪處斷。又公訴意旨雖另認被告
    甲○○、丙○○亦參與竊盜之犯行，惟查告訴人范姜永裕股
    票、印章本係放置家中，所得下手行竊者，自以當時仍與告
    訴人范姜永裕同居之配偶徐鳳蘭，則徐鳳蘭究係與被告二人
    及石文森、黃秀榮共謀後為之，抑或徐鳳蘭竊出後，始與被
    告二人及石文森、黃秀榮商議後續處理，尚乏相關證據足以
    判斷，則在被告二人均堅決否認犯罪下，自應為被告二人有
    利之認定，亦即被告二人並無共謀竊盜之犯行，而公訴人既
    認此部分與前開論罪科刑部分，有裁判上一罪之牽連關係，
    爰不另為無罪之諭知。
四、原審未詳予研求，遽為被告二人均無罪之判決，即有未洽。
    公訴人上訴意旨執此指摘原判決不當，為有理由，自應由本
    院將原判決撤銷改判，爰審酌被告二人素行良好，惟為謀徐
    鳳蘭順利取得告訴人范姜永裕之財產，竟提供身份證件或帳
    戶，以利本件犯罪之實行，及犯罪之動機、目的、手段、及
    其犯罪後仍一再矯飾、不知悔悟等一切情狀，分別量處如主
    文第二項所示之刑，以示懲戒。被告二人偽造如附表所示股
    票賣出委託書十八張各一式兩聯，其等偽造之告訴人范姜永
    裕之署押均應依法沒收。至於盜用印章，其印文為真正，自
    不能宣告沒收。又偽造之私文書已行使交付合泰證券公司，
    不屬被告所有，亦不得宣告沒收，均附此敘明。
據上論斷，應依刑事訴訟法第369條第1項前段、第364條、第299
條第1項前段，刑法第28條、第56條、第216條、第210條、第339
條第1項、第55條、第219條，罰金罰鍰提高標準條例第 1條前段
，判決如主文。
本案經檢察官鄭富銘到庭執行職務。
中    華    民    國    95    年    4     月    18    日
                  刑事第一庭審判長法  官  蔡 長 溪
                                  法  官  林 俊 益
                                  法  官  陳 春 秋
以上正本證明與原本無異。
如不服本判決，應於收受送達後10日內向本院提出上訴書狀，其
未敘述上訴之理由者並得於提起上訴後10日內向本院補提理由書
（均須按他造當事人之人數附繕本）。
                                  書記官  李 家 敏
中    華    民    國    95    年    4     月    18    日
附錄：本案論罪科刑法條全文
刑法第二百十條（偽造變造私文書罪）
偽造、變造私文書，足以生損害於公眾或他人者，處五年以下有
期徒刑。
刑法第二百十六條（行使偽造變造或登載不實之文書罪）
行使第二百十條至第二百十五條之文書者，依偽造、變造文書或
登載不實事項或使登載不實事項之規定處斷。
刑法第三百三十九條（普通詐欺罪）
意圖為自己或第三人不法之所有，以詐術使人將本人或第三人之
物交付者，處五年以下有期徒刑、拘役或科或併科一千元以下罰
金。
以前項方法得財產上不法之利益或使第三人得之者，亦同。
前二項之未遂犯罰之。


司法院資訊處製作；財團法人民間司法改革基金會備份。
